【裁判字號】    97,上訴,1404
【裁判日期】    970922
【裁判案由】    偽造文書
【裁判全文】
臺灣高等法院高雄分院刑事判決        97年度上訴字第1404號
上  訴  人  臺灣高雄地方法院檢察署檢察官
被      告  乙○○
上列上訴人因被告偽造文書案件，不服臺灣高雄地方法院96年度
訴字第2811號中華民國97年7 月8 日第一審判決（起訴案號：臺
灣高雄地方法院檢察署95年度偵續字第293 號），提起上訴，本
院判決如下：
    主  文
原判決撤銷。
乙○○犯行使偽造私文書罪，處有期徒刑參月，如易科罰金，以
銀元參佰元即新臺幣玖佰元折算壹日；減為有期徒刑壹月又拾伍
日，如易科罰金，以銀元參佰元即新臺幣玖佰元折算壹日。翰京
大廈九十四年八月二十一日區分所有權人會議出席人員名冊上十
樓之四簽章欄內偽造之「徐先知」署押壹枚，沒收。
    事  實
一、乙○○為高雄縣鳳山市○○○路10號翰京大廈之區分所有權
    人，明知該公寓大廈之區分所有權人及住戶，於民國94年8
    月21日召開區分所有權人會議時，其中10樓之4 之區分所有
    權人徐先知並未出席，因該次會議選任管理委員之結果，係
    由乙○○當選為主任委員，應由管理委員會提出該次翰京大
    廈之區分所有權人會議出席人員名冊及會議紀錄，向高雄縣
    政府申請報備，乙○○明知徐先知並未授權同意，乃於同年
    月25日持內容含有其在10樓之4 簽章欄內所偽簽「徐先知」
    之署押，表示徐先知本人有出席參加會議日期94年8 月21日
    之出席人員名冊，送交高雄縣政府備案，足以生損害於徐先
    知及高雄縣政府對公寓大廈管理之正確性。
二、案經翰京大廈區分所有權人甲○○告發由臺灣高雄地方法院
    檢察署檢察官偵查起訴。
    理  由
壹、證據能力部分：
一、被告以外之人於偵查中向檢察官所為之陳述，除顯有不可信
    之情況者外，得為證據；刑事訴訟法第159 之1 第2 項定有
    明文。現階段刑事訴訟法規定檢察官代表國家偵查犯罪、實
    施公訴，依法有訊問被告、證人及鑑定人之權，證人、鑑定
    人且須具結，實務運作時，檢察官在偵查中向被告以外之人
    所取得之陳述，原則上均能遵守法律規定，不致違法取供，
    其可信度極高。本件張惠櫻、應阿業、吳鳳珠、潘富豪、高
    介權、陳順煌、顏淑玲、趙中珮、張耿榛、徐先知、黃仁裳
    於偵查中，以證人身分向檢察官具結所為之陳述，被告乙○
    ○（下稱被告）未提及檢察官在偵查時有不法取供情形，亦
    無顯不可信之情況，其等在偵查中之證言，具有證據能力。
二、被告以外之人於審判外之陳述，雖不符刑事訴訟法第159 條
    之1 至4 之規定，而經當事人於審判程序同意作為證據，法
    院審酌該言詞陳述或書面陳述作成時之情況，認為適當者，
    亦得為證據；刑事訴訟法第159 條之5 第1 項定有明文。本
    件翰京大廈區分所有權人會議之開會通知、出席人員名冊、
    會議紀錄、章程等審判外之書面陳述，業經檢察官及被告同
    意做為本案證據，本院審酌該等書面陳述，純係該公寓大廈
    內部自治事項相關活動之紀錄及書面證明，並無任何虛偽不
    實情事，認為適當作為本案證據，具有證據能力。
貳、實體部分：
一、訊據被告坦承向高雄縣政府提出之翰京大廈94年8 月21日出
    席人員名冊上「徐先知」簽名部分，係其未經授權所為（本
    院卷第36、78頁），核與徐先知指稱：並未出席該次會議，
    且未在出席人員名冊上簽名，亦未授權他人代為簽名，係檢
    察官通知開庭後，詢問管理員纔輾轉由被告加以告知（偵續
    卷第123 頁；原審卷第84、85頁），情節相符。復有翰京大
    廈管理委員會申請報備時所提出之94年8 月21日區分所有權
    人出席人員名冊及會議紀錄可稽（高雄縣政府檢送之卷宗第
    5 、13頁）。足認被告此部分所為之自白係與事實相符，罪
    證明確，犯行洵堪認定。
二、核被告在區分所有權人會議出席人員名冊上，未經授權而填
    寫徐先知之姓名，足以表示徐先知有出席該次會議之證明，
    所為係犯刑法第210 條偽造私文書罪。被告在偽造出席人員
    名冊後，持向高雄縣政府加以行使，自屬行使偽造私文書之
    行為。被告在出席人員名冊之簽章欄偽造署名之行為，係偽
    造私文書之階段行為，其偽造私文書之低度行為，復為行使
    之高度行為所吸收，均不論罪。
三、原審未詳為推求，遽認被告並無偽造徐先知之出席人員名冊
    ，實有未合。檢察官上訴意旨，指摘原判決諭知無罪判決不
    當，為有理由，自應由本院將原判決撤銷改判。爰審酌被告
    為向高雄縣政府備案，未獲授權，竟在區分所有權人出席人
    員名冊上，任意簽署徐先知之姓名，造成其有出席會議之誤
    會，犯後業已坦承，尚有悔意等一切情狀，量處有期徒刑3
    月。因其犯罪時間係在96年4 月24日以前，合於中華民國96
    年罪犯減刑條例規定，並同時諭知其宣告刑及減得之刑，暨
    易科罰金之折算標準。被告行為後，刑法業於94年2 月2 日
    修正公布，95年7 月1 日施行，第41條第1 項前段關於易科
    罰金之規定，業經修正為：「犯最重本刑為5 年以下有期徒
    刑以下之刑之罪，而受6 個月以下有期徒刑或拘役之宣告者
    ，得以新臺幣1,000 元、2,000 元或3,000 元折算1 日，易
    科罰金」。而修正前之舊法規定：「犯最重本刑為5 年以下
    有期徒刑以下之刑之罪，而受6 個月以下有期徒刑或拘役之
    宣告，因身體、教育、職業、家庭之關係或其他正當事由，
    執行顯有困難者，得以1 元以上3 元以下折算1 日，易科罰
    金」；且修正前罰金罰鍰提高標準條例第2 條前段（現已刪
    除）規定，就其原定數額提高為100 倍折算1 日，則被告行
    為時之易科罰金折算標準，應以銀元300 元折算1 日，經折
    算為新臺幣後，應以新臺幣900 元折算為1 日。且依最高法
    院95年第8 次刑事庭會議決議三(二)：易科罰金之折算標準及
    期限，新法施行後，應依新法第2 條第1 項之規定，適用最
    有利於行為人之法律；則比較修正前後之易科罰金折算標準
    結果，應以95年7 月1 日修正公布施行前之規定，較有利於
    被告。故應依刑法第2 條第1 項前段，適用修正前刑法第41
    條第1 項前段規定，定其折算標準，並諭知如易科罰金以銀
    元300 元即新臺幣900 元折算1 日。又被告在翰京大廈94年
    8 月21日區分所有權人會議出席人員名冊上10樓之4 簽章欄
    內所偽造之「徐先知」署押1 枚，屬於偽造之署押，不問是
    否屬於被告所有，應依刑法第219 條規定沒收。
四、公訴意旨雖以：被告為使自己擔任管理委員會主任委員，明
    知翰京大廈94年8 月21日未依法定程序召開區分所有權人會
    議並選任管理委員，竟基於偽造私文書、使公務員登載不實
    事項於職務上所掌公文書之犯意，以未獲授權出席區分所有
    權人會議之房客鄭筠樹、張耿榛、陳順煌、陳東陽充足開會
    應到人數，製作不實之會議紀錄及出席人員名冊，進行改選
    並由被告當選主任委員。被告復於94年8 月25日持偽造之出
    席人員名冊（含徐先知部分）及會議紀錄，向高雄縣政府申
    請報備而行使，矇使高雄縣政府不知情之公務員同意備查，
    並將此不實之事項登載於其職務上所掌之公文書，足以生損
    害於高雄縣政府對公寓大廈管理之正確性。因認被告涉犯刑
    法第216 條、第210 條、第214 條之行使偽造私文書、使公
    務員登載不實之文書罪嫌云云。並以：(一)被告坦承會議通知
    僅張貼於電梯間之公告欄，未各別通知住戶；(二)黃仁裳、張
    耿榛、陳順煌、顏淑玲、陳東陽、吳鳳珠於偵查中之證述；
    (三)甲○○於警詢及偵查中之證述；(四)高雄縣政府建設局函檢
    附被告提交之出席人員名冊、會議紀錄、簽到簿原本，為其
    主要論據。訊據被告否認有偽造文書之犯行，辯稱：鄭筠樹
    、張耿榛、陳順煌、陳東陽於94年8 月21日當天都有實際參
    與會議，並無偽造會議紀錄及出席人員名冊等語。經查：
  (一)按區分所有權人會議依前條規定未獲致決議、出席區分所有
    權人之人數或其區分所有權比例合計未達前條定額者，召集
    人得就同一議案重新召集會議；其開議除規約另有規定出席
    人數外，應有區分所有權人3 人並5 分之1 以上及其區分所
    有權比例合計5 分之1 以上出席，以出席人數過半數及其區
    分所有權比例占出席人數區分所有權合計過半數之同意作成
    決議；公寓大廈管理條例第32條第1 項定有明文。查翰京大
    樓扣除1 樓至3 樓之區分所有權人，共有55位成員（含區分
    所有權人），有翰京大廈章程及建物登記謄本足稽（偵查卷
    第41至95頁；原審卷第100 至103 頁）。94年8 月7 日區分
    所有權人及住戶會議，僅被告及張惠櫻、藍森財、周登輝出
    席而未達開會人數等情，業據藍森財、張惠櫻證述明確（他
    字卷第18頁；偵查卷第36頁），並有94年8 月7 日翰京大廈
    住戶大會會議紀錄及出席人員名冊可稽（高雄縣政府檢送之
    卷宗第7 至9 、11頁）。嗣被告以公告方式於94年8 月21日
    再行集會，該次會議有被告（5 樓之7） 、藍森財（6 樓之
    4） 、張惠櫻（5 樓之1） 、周登輝（蔣維仁，10樓之1）
    、黃雅貞（9 樓之6） 、應阿業（5 樓之3） 、鄭筠樹（10
    樓之8） 、陳文秀（10樓之4 ，實為8 樓之4） 、劉米智（
    7 樓之3） 、陳慧君（10樓之3） 、陳幼華（未載戶號）、
    陳東陽（9 樓之1） 、顏淑玲（7 樓之6） 、陳文玲（7 樓
    之4） 、吳鳳珠（7 樓之5） 、陳順煌（8 樓之2） 、吳齊
    博（7 樓之7） 、張耿榛（9 樓之2） 共18位出席，並於會
    議紀錄親自簽署報到，出席人數已逾5 分之1 ，已達公寓大
    廈管理條例第32條所規定之法定人數，自得開議並進行預定
    議案之討論。至於該次之會議通知，雖僅張貼於電梯間之公
    告欄，而未各別通知住戶，然各區分所有權人或住戶既有實
    際到場出席，且已經達到足額之出席人數及表決人數，則該
    區分所有權人會議之召集程序，縱未符合翰京大廈章程及公
    寓大廈管理條例之規定而有瑕疵，仍不影響被告受出席之人
    推選而當選管理委員會主任委員之效力，其後，被告依據開
    會經過及相關決議事項而作成會議紀錄，並無不實可言。
  (二)公訴人雖認被告有以未獲授權出席會議之房客鄭筠樹、張耿
    榛、陳順煌、陳東陽充足開會應到人數。然在會議紀錄簽到
    之鄭筠樹、張耿榛、陳順煌、陳東陽分別為10樓之8 、9 樓
    之2 、8 樓之2 、9 樓之1 之承租人，其中鄭筠樹、張耿榛
    、陳順煌之出席會議，事先雖未獲出租人即區分所有權人黃
    仁裳、吳秀琴、張雪琴同意，固據黃仁裳、張耿榛、陳順煌
    證述無訛。惟依翰京大廈章程第6 條規定，該大廈每一住戶
    （不分房東或承租戶）均為住戶大會之成員；依章程第11條
    第1 款、第6 款規定，住戶大會每年召開1 次，每1 房間或
    1 戶有1 出席權，不得派出2 人以上之出席權，有章程可稽
    ，足認翰京大廈住戶大會之成員，除區分所有權人外，亦包
    含現居住其內之承租人，承租人享有住戶大會會議之出席及
    表決權利甚明。鄭筠樹、張耿蓁、陳東陽既為翰京大廈內之
    承租人，且依章程規定屬於住戶大會之成員，自可出席會議
    並參與表決。被告依章程規定，信任其等具有出席會議及參
    與表決之權利，因而列入該次會議之出席人數及表決人數，
    縱其等事先未獲出租人同意或授權，僅為承租人與出租人間
    之內部關係，亦難以此認定被告係以其等充足開會應到人數
    ，進而偽造會議紀錄。且依陳順煌所稱：「我承租8 樓之2
    ，印象中有召開住戶大會，但我是在電梯裡面簽名，應該是
    開完會簽的，我是叫我女友許雅雯幫我簽名，沒有去開會」
    （偵續卷第74頁；原審卷第85頁），既由陳順煌委其女友在
    會議紀錄上代為簽名，即與被告無關，不能指由被告冒名充
    足開會應到人員。況由張惠櫻、藍森財、陳東陽、應阿業、
    吳鳳珠、潘富豪、顏淑玲、張耿榛所為之證述內容觀之，其
    等除在電梯間公告欄獲悉開會之消息外，並無證據顯示被告
    有將會議紀錄張貼於電梯公告欄，任由住戶及區分所有權人
    簽署之事實，不能僅以陳順煌所稱係在電梯內簽名，遽為不
    利被告之認定。至於甲○○雖指稱：94年8 月7 日只有4 人
    到場，因而流會，之後沒有再開區分所有權人會議云云。但
    張惠櫻、藍森財、吳鳳珠、應阿業、顏淑玲、陳東陽則均稱
    ：有參加94年8 月21日之區分所有權人及住戶會議，會議紀
    錄上之簽名係本人親自簽名（他字卷第19頁；偵查卷第35、
    36、37頁；偵續卷第74頁），核與被告所稱94年8 月7 日召
    開區分所有權人會議因人數不足流會，復於同年8 月21日召
    開區分所有權人會議並改選管理委員會，係屬相符。至於陳
    東陽、應阿業、吳鳳珠、顏淑玲、張耿榛雖稱當天沒有參與
    表決，然其等既已在會議紀錄上簽名，縱因各人原因先行離
    席而未全程參與，不能指為係由被告冒名充足開會應到人員
    ，此由張耿榛所稱：「我與男友潘富豪從外面回來，有聽說
    要改選主委，因我對會議內容沒有興趣，所以簽名後就上樓
    ，我男友潘富豪有留在管理室開會」（偵續卷第108 頁），
    核與潘富豪所稱：「當天有參加會議，由我女友張耿榛簽到
    ，因她是承租人」（偵查卷第37頁），亦相符合，堪認張耿
    榛係由潘富豪出席參與會議無訛。
  (三)按刑法第214 條之使公務員登載不實罪成立之要件，須行為
    人明知為不實之事項，而使該管公務員將之登載於職務上所
    掌之公文書為必要。公寓大廈管理委員會主任委員、管理委
    員有改選之情事時，應依公寓大廈管理條例及公寓大廈管理
    組織申請報備處理原則等相關規定，向主管機關申請報備；
    而主管機關受理是項申請報備，就該申請報備事項，承辦人
    員無須登載於任何職掌之公文書，此有高雄縣政府97年3 月
    31日府建使字第09700068412 號函可按（原審卷第38頁）。
    翰京大廈於94年8 月21日確有召開住戶及區分所有權人大會
    ，並依法決議推舉被告為管理委員會主任委員，已如上述，
    被告據此事實經過，提出會議紀錄及出席人員名冊，向主管
    機關報備，縱出席人員名冊上徐先知部分屬於虛偽，亦不成
    立使公務員為不實事項登載罪。
  (四)綜合上述，被告並無公訴人所指以上之偽造私文書、行使偽
    造私文書、使公務員登載不實之犯行，本應為無罪之諭知。
    惟因公訴人認以上各犯行，與論罪科刑之行使偽造私文書部
    分，具有修法前牽連犯之裁判上一罪關係，爰不另為無罪判
    決之諭知。
據上論斷，應依刑事訴訟法第369 條第1 項前段、第364 條、第
299 條第1 項前段，刑法第2 條第1 項、第216 條、第210 條、
第219 條，修正前刑法第41條第1 項前段、修正前罰金罰鍰提高
標準條例第2 條，修正前現行法規所定貨幣單位折算新台幣條例
第2 條，中華民國96年罪犯減刑條例第2 條第1 項第3 款、第7
條第1 項、第2 項、第9 條，判決如主文。
本案經檢察官鄭銘謙到庭執行職務。
中    華    民    國    97    年    9     月    22    日
                  刑事第五庭    審判長法  官  曾永宗
                                      法  官  任森銓
                                      法  官  王伯文
以上正本證明與原本無異。
如不服本判決應於收受本判決後10日內向本院提出上訴書狀，其
未敘述上訴理由者，並得於提起上訴後10日內向本院補提理由書
狀（應附繕本）「切勿逕送上級法院」。
中    華    民    國    97    年    9     月    22    日
                                      書記官  黎  珍
附錄本件判決論罪科刑法條：
刑法第210 條：
偽造、變造私文書，足以生損害於公眾或他人者，處5 年以下有
期徒刑。
刑法第216 條：
行使第210 條至第215 條之文書者，依偽造、變造文書或登載不
實事項或使登載不實事項之規定處斷。


司法院資訊處製作；財團法人民間司法改革基金會備份。
